臺灣屏東地方法院民事判決　　　　　　　 99年度訴字第341號
原　　　告　蔡慶昇
　　　　　　林王美惠
共　　　同
訴訟代理人　尤挹華律師
　　　　　　郭正鵬律師
被　　　告　李貴英即江貢楠之.
訴訟代理人　鍾武雄律師
上列當事人間請求土地所有權移轉登記事件，本院於民國100 年
1 月6 日言詞辯論終結，判決如下：
    主  文
被告應將坐落屏東縣枋寮鄉○○段北勢寮小段一六二六之二地號
土地，面積四一七八平方公尺，其中應有部分壹拾萬分之伍萬
仟伍佰陸拾壹，移轉所有權登記予原告蔡慶昇所指定之第三人劉
璧珠。
被告應將坐落屏東縣枋寮鄉○○段北勢寮小段一六二六之二地號
土地，面積四一七八平方公尺，其中應有部分壹拾萬分之貳萬肆
仟貳佰柒拾捌，移轉所有權登記予原告林王美惠。
訴訟費用由被告負擔。
    事實及理由
一、本件被告江貢楠於訴訟進行中死亡，李貴英為其法定繼承人
    有戶籍謄本在卷可稽（本院卷第62-63 頁），並經原告於民
    國99年11月8日具狀聲明承受訴訟，核無不合，先予敘明。
二、原告主張：原告蔡慶昇與被告，於83年7 月間，連同訴外人
    林金標、李陳美鳳、梁張和美、郁貴湟、洪炳及鄭欽永等
    人，共同出資購買坐落屏東縣枋寮鄉○○段北勢寮小段1626
    、1626之1 、1626之2 、1626之3 、1625地號5 筆土地，上
    開土地並約定以鄭欽永、林金標、李陳美鳳為登記名義人。
    嗣因合夥成員增減，原合夥人僅剩原告蔡慶昇、被告、鄭欽
    永等3 人，並增加原告林王美惠及訴外人葉一江後，現合夥
    人共為5 人，上開土地則分別登記在鄭欽永及被告之夫江貢
    楠名下。其後，渠等於97年5 月間發現登記在江貴楠、鄭欽
    永名下之合夥財產有設定抵押權之情事，認登記名義人涉有
    背信罪嫌，遂提出刑事告訴，偵查期間合夥人除於98年10月
    間訂立合夥土地合約書，確認合夥關係及借名登記之事實外
    ，再訂立協議契約書（下稱系爭協議書），約定將合夥財產
    其中原由江貢楠出名登記之屏東縣枋寮鄉○○段北勢寮小段
    1626之2 地號土地（下稱系爭土地），其中應有部分53561/
    100000之所有權移轉登記予原告蔡慶昇指定之第三人劉璧珠
    ，另將系爭土地其中應有部分24278/100000之所有權移轉登
    記予原告林王美惠。詎被告竟拒絕履行系爭協議書所負之義
    務，然系爭土地既經全體合夥人協議變更出名者之持分比例
    ，江貢楠即負有依合夥指示移轉所有權登記之義務，雖江貢
    楠業於99年9 月16日死亡，惟被告已辦理繼承登記為系爭土
    地之所有權人，爰依民法第541 條規定及最高法院44年台上
    字第262 號判例，請求被告依合夥決議變更委任之指示，履
    行系爭協議書所載移轉所有權登記之義務等語，並聲明：(1)
    被告應將系爭土地，其中應有部分53561/100000之所有權，
    移轉登記於原告蔡慶昇所指定之第三人劉璧珠。(2)被告應將
    系爭土地，其中應有部分24278/100000之所有權，移轉登記
    於原告林王美惠。
三、被告則以：伊雖為合夥人並曾於系爭協議書上簽名，惟合夥
    財產為合夥人全體公同共有，原告起訴未得全體公同共有人
    同意，又未由全體合夥人為原告，其當事人適格顯有欠缺。
    又江貢楠與合夥間固有借名登記關係存在，惟借名登記契約
    與系爭協議書兩者之法律關係有別，依債權相對性法理，系
    爭協議書為合夥人間之協議，其效力僅及於各合夥人，並不
    及於江貢楠，原告自不得依系爭協議書向江貢楠請求。再者
    ，系爭協議書係以江貢楠為協議當事人，伊於系爭協議書上
    簽名，資格顯有錯誤，且系爭協議書之內容已涉及合夥財產
    之分析，顯屬違法，伊已於99年7 月13日以存證信函撤銷系
    爭協議書所為之意思表示，則該協議已不具全體合夥人之同
    意，本件原告之請求，並無理由，資為抗辯，並聲明：原告
    之訴駁回。
四、原告主張上開土地為渠等與鄭欽永、葉一江及被告之合夥財
    產，其中系爭土地並借用被告之夫江貢楠之名義登記，且合
    夥人曾訂立系爭協議書，約定原由江貢楠出名登記之系爭土
    地，其中應有部分53561/100000之所有權應移轉登記予原告
    蔡慶昇之妻劉璧珠，其中應有部分24278/100000之所有權應
    移轉登記予原告林王美惠等情，業據其提出承諾書、土地登
    記謄本、合夥土地合約書、系爭協議書等件為證（本院卷第
    3-9、13-15頁），復為被告所不爭執，自堪信為真。
五、本件爭點：(1)原告提起本件訴訟，有無當事人不適格？(2)原
    告可否依民法第541 條規定及最高法院44年台上第262 號判
    例意旨，請求被告履行系爭協議書所負之義務？經查：
  (一)按公同共有物之處分及其他之權利行使，除法律另有規定外
    ，應得公同共有人全體之同意；本節規定，於所有權以外之
    財產權，由數人共有或公同共有者準用之。民法第828 條第
    3 項及第831 條分別定有明文。公同共有物被一部分共有人
    所侵3 項及第831 條分別定。如公同共有物被一部分共有人
    所侵害而為處分，事實上無法取得其同意，如已得處分行為
    人以外之公同共有人全體之同意，自得單獨或共同起訴，要
    不能謂其當事人適格有所欠缺（最高法院97年度台上字第10
    3 號判決意旨參照）。被告雖抗辯原告提起本件訴訟有當事
    人不適格之情形，惟原告起訴係主張被告未履行系爭協議書
    所負之義務，顯然兩造之利害關係相反，原告事實上難以得
    到合夥人之一即被告之同意起訴，而系爭協議書為全體合夥
    人所訂立，此為兩造不爭之事實，衡諸常情，自足認鄭欽永
    及葉一江亦願按系爭協議書之內容處分合夥財產，揆諸上揭
    法條及判決意旨，應認原告提起本件訴訟，當事人適格並無
    欠缺，被告此部分抗辯，並不足採。
  (二)按受任人因處理委任事務，所收取之金錢、物品及孳息，應
    交付於委任人。受任人以自己之名義，為委任人取得之權利
    ，應移轉於委任人，民法第541 條定有明文。又系爭土地登
    記為被上訴人所有，如係被上訴人受上訴人之委任，以自己
    名義為委任人取得權利，依法受任人即被上訴人自有將所取
    得之土地權利，返還於委任人即上訴人之義務（最高法院44
    年台上第262 號著有判例可參）。再按稱「借名登記」者，
    謂當事人約定一方將自己之財產以他方名義登記，而仍由自
    己管理、使用、處分，他方允就該財產為出名登記之契約，
    其成立側重於借名者與出名者間之信任關係，在性質上應與
    委任契約同視，倘其內容不違反強制、禁止規定或公序良俗
    者，固應賦予無名契約之法律上效力，並類推適用民法委任
    之相關規定（最高法院98年度台上字第990 號判決意旨參照
    ）。查系爭土地為合夥人之合夥財產，並借用江貢楠之名義
    登記，江貢楠與合夥間有借名登記關係存在等情，此為兩造
    不爭之事實，則江貢楠既係受合夥之委託，出名為系爭土地
    之所有權人，依上揭法條及判例意旨，江貢楠自應依合夥之
    指示處理委任事務，是全體合夥人已訂立系爭協議書，變更
    出名者之持分比例，並約定將系爭土地其中應有部分53561/
    100000之所有權移轉登記予原告蔡慶昇之妻劉璧珠，其中應
    有部分24278/100000之所有權移轉登記予原告林王美惠，江
    貢楠即負有依合夥指示處理委任事務之義務，雖江貢楠業於
    99年9 月16日死亡，惟被告已辦理繼承登記為系爭土地之所
    有權人，此有土地所有權狀可證（本院卷第84頁），是被告
    自有履行繼承債務之義務，被告抗辯借名登記契約與系爭協
    議書兩者之法律關係有別，其無須依合夥指示履行系爭協議
    書云云，尚不足採。被告雖又抗辯系爭協議書之資格顯有錯
    誤，其已撤銷系爭協議書所為之意思表示一節，惟系爭協議
    書之內容，全係就合夥財產應如何處理所為之協議，被告既
    係合夥人之一，對其合夥財產自應知之甚詳，苟被告並未瞭
    解並同意系爭協議書之內容，何以竟願在與自身財產有利害
    關係之系爭協議書上簽名？被告僅泛稱資格錯誤逕以存證信
    函表示撤銷系爭協議書所為之意思表示，難謂有據，自不影
    響系爭協議書之效力。再者，被告雖又稱系爭協議書內容已
    涉及合夥財產之分析，顯屬違法云云，惟合夥可經全體合夥
    人同意解散，則舉重以明輕，全體合夥人自亦得協議變更合
    夥財產出名者之持分比例，難謂系爭協議書有何違反法律強
    行規定而屬無效之情事。
六、綜上所述，全體合夥人既已訂立系爭協議書，江貢楠即負有
    依合夥指示處理委任事務之義務，且系爭土地業經被告辦理
    繼承登記為所有權人，從而，原告依民法第541 條規定、最
    高法院44年台上第242 號判例意旨及繼承之法律關係，聲明
    請求被告將系爭土地，其中應有部分53561/100000之所有權
    移轉登記予原告蔡慶昇之妻劉璧珠，其中應有部分24278/10
    0000之所有權移轉登記予原告林王美惠，即有理由，應予准
    許。
七、本件事證已臻明確，兩造其餘主張、陳述，經核與判決結果
    無影響，爰不逐一論述。
八、訴訟費用負擔之依據：民事訴訟法第78條。
中    華    民    國   100    年    1     月    20    日
                       民事第二庭   法  官  陳威宏
正本係照原本作成。
如不服本判決，應於收受送達後20日內向本院提出上訴書狀，其
未表明上訴理由者，應於提出上訴後20日內向本院補提理由書狀
（均須按他造當事人之人數附繕本）。
中    華    民    國   100    年    1     月    24    日
                                    書記官  陳勃諺